【裁判字號】    95,判,1714
【裁判日期】    951019
【裁判案由】    服務標章
【裁判全文】
最  高  行  政  法  院  判  決
                                     95年度判字第01714號
上  訴  人  乙○○      通訊處臺北郵政117之317號信箱
被 上訴 人  經濟部智慧財產局
代  表  人  甲○○
上列當事人間因服務標章事件，上訴人對於中華民國93年10月8
日臺北高等行政法院91年度訴字第1526號判決，提起上訴。關於
台灣律師論叢及全國律師論叢商標部分，本院判決如下：
    主  文
上訴駁回。
上訴審訴訟費用由上訴人負擔。
    理  由
一、本件上訴人主張：(一)、本件參與原審之言詞辯論時，為「審
    判長法官徐瑞晃、法官李得灶、法官吳慧娟」。但宣示裁判
    時竟為「審判長法官李得灶、法官蕭惠芳、法官吳慧娟」，
    其中蕭惠芳法官始終未參與本件之準備程序及言詞辯論程序
    ，但竟參與裁判，顯然違背法令。言詞辯論時審判長法官為
    徐瑞晃，但裁判時卻為李得灶，顯然違背法令。(二)、原審於
    93年8月1日第一次判決上訴人勝訴時載日：『．．．本件被
    上訴人以本件商標申請註冊時，上訴人並未就兩商標中之「
    Taiwan Bar Review台灣律師論叢」、「National Bar
    Journal全國律師論叢」聲明不予專用，被上訴人核駁上訴
    人本件商標之註冊申請，縱無不合，惟上訴人既已在本件行
    政訴訟中就兩商標中之「Taiwan Bar Review台灣律師論叢
    」、「National Bar Journal全國律師論叢」聲明不予專用
    ，是在行政爭訟聲明不予專用，而有情事變更原則之適用是
    被上訴人所有「相伴商標之註冊申請，經審查，應予核駁．
    ．．」之處分，自有違誤，訴願決定未及糾正，亦有未合，
    是上訴人訴請撤銷訴願決定及原處分，即無不合，應予准許
    。』基於同一理由，上訴人之另三商標「TBA（Taiwan Bar
    Association）台灣律師公會」「NBA（National Bar
    Association）全國律師公會」及「耶魯法律事務所YY（
    Yale &Yale）」亦應以同一理由准許。乃原審於93年8月l日
    准「TBR（Taiwan Bar Review）台灣律師論叢」及「NBJ（
    National Bar Journal）全國律師論叢」三商標，卻於同年
    10月8日否准「TBA（Taiwan Bar Association）台灣律師公
    會」「NBA（National Bar Association）全國律師公會」
    及「耶魯法律事務所YY（Yale&Yale）」三商標，其理由顯
    然矛盾。(三)、新商標法於92年5月28日公佈，六個月後，即
    92年11月28日施行，原判決時，新商標法已施行約一年半，
    自應適用新法。新商標法通用於全部類別，並「無」如被上
    訴人及原判決所述：『新法僅適用於全國律師「論叢」及台
    灣律師「論叢」而不適用於全國律師「公會」及台灣律師「
    公會」』。新商標法第19條並未規定專適用於某類別，上訴
    人三件商標申請案均應准許，原判決有適用法規及不適用法
    規錯誤之違背法令。(四)、本件聲請服務標之全名為「耶魯法
    律事務所YY（Yale&Yale）」，或「耶魯法律事務所Yale&Ya
    le」，與耶魯大學Yale University在各方面均不同，應予
    准許，原判決未就此不同論述理由，有判決不備理由之違法
    ，況且Yale是姓，英國商人Elihu Yale使Yale University
    全世界出名，美人L.Yale使Yale Lock全世界出名，故Yale
    University或Yale Lock，只是姓而已，全世界用Yale取得
    商標者，不勝枚舉，上訴人之聲請應予准許，且「耶魯法律
    事務所Yale&Yale」或「耶魯Yale&Yale」屬於「律師」、「
    移民」及「專利商標代理人」類，而耶魯大學則屬「教育類
    」或「學校類」。律師事務所與大學不同，應為不同類，原
    判決有適用法規及不適用法規之錯誤。(五)、原判決及裁定違
    背憲法第141條及第63條、中美友好通商航海條約及中（台
    ）美案例，均違背法令。上訴人在美國之服務標章，即「耶
    魯法律事務所YY（Yale&Yale）」、或「耶魯法律事務所Yal
    e&Yale」或「耶魯Yale&Yale」、「全國律師公會NBA（
    National Bar Association）」、「台灣律師公會TBA（
    Taiwan Bar Association）」，不以登記為要件，先使用者
    即取得服務標章，從而上訴人已在美國取得服務標章，再經
    由中美友好通商航海條約，美國聯邦法院判例及中華民國最
    高法院判例及案例，而在台取得同一服務標章，則上訴人在
    美國之「耶魯法律事務所YY（Yale&Yale）」、或「耶魯法
    律事務所Yale&Yale」或「耶魯Yale&Yale」、「全國律師公
    會NBA（National Bar Association）」、「台灣律師公會
    TBA（Taiwan Bar Association）服務標章在台灣應受承認
    ，並由被上訴人經濟部及被上訴人智慧財產局准予登記。(六)
    、給付之訴及禁止非律師代理被上訴人部份，原判決未備理
    由，且其理由違憲，請聲請大法官會議解釋。為此，請撤銷
    訴願決定及原處分。
二、被上訴人未提出答辯狀。
三、原審斟酌全辯論意旨及調查證據之結果，以：本件上訴人申
    請註冊之「TBR（Taiwan Bar Review）台灣律師論叢」、「
    NBJ（National Bar Journal）全國律師論叢」商標圖樣係
    由未經設計之外文「TBR（Taiwan Bar Review）」與中文「
    台灣律師論叢」、「NBJ（National Bar Journal）」與中
    文「全國律師論叢」組合而成。因係指定使用於書籍、刊物
    等商品，其圖樣中之「Taiwan Bar Review台灣律師論叢」
    、「National Bar Journal全國律師論叢」予人印象係律師
    在書籍、刊物上發表評論之敘述性說明文字，以之作為商標
    圖樣，自屬直接明顯表示其商品之說明，而有商標法第37條
    第10款本文規定之適用。上訴人雖於申請階段檢送有關本件
    商標實際使用之證據資料：收件人為TBR（Taiwan Bar Revi
    ew）台灣律師論叢○○○之信封影本3紙及以「TBR（Taiwan
    Bar Review）台灣律師論叢」為抬頭各發給一收件者之電子
    郵件內文影本七件、收件人為全國律師論叢NBJ（National
    Bar Journal）○○○之信封影本4紙及以「全國律師論叢
    NBJ（National Bar Journal）」為抬頭各發給一收件者之
    電子郵件內文影本7件。惟該等證據資料數量微少，且其日
    期均為90年，晚於本件商標申請日，是尚難據以認定本件商
    標業經上訴人使用且在交易上已成為其營業上商品之識別標
    識，自與商標法第37條第10款但書之規定不符。從而，被上
    訴人所為核駁之處分，固無違誤。惟按「商標核准註冊以前
    ，尚屬準備註冊之程序，必自註冊之日始取得商標專用權。
    申請註冊之商標，在註冊程序未終結前，法律或事實有所變
    更時，主管機關應依變更後之法律或事實處理。」改制前行
    政法院57年判字第95號著有判例。本件被上訴人以本件商標
    申請註冊時，上訴人並未就兩商標中之「Taiwan Bar
    Review台灣律師論叢」、「National Bar Journal全國律師
    論叢」聲明不予專用，被上訴人核駁上訴人本件商標之註冊
    申請，縱無不合，惟上訴人既已在本件行政訴訟中就兩商標
    中之「Taiwan Bar Review台灣律師論叢」、「National
    Bar Journal全國律師論叢」聲明不予專用，是在行政爭訟
    程序未終結前，本件事實有所變易，依前揭判例意旨，自應
    根據情事變更後之事實而為適法之處斷。綜上所述，本件因
    上訴人就兩商標中之「Taiwan Bar Review台灣律師論叢」
    、「National Bar Journal全國律師論叢」聲明不予專用，
    而有情事變更原則之適用是被上訴人所為「本件商標之註冊
    申請，經審查，應予核駁．．．」之處分，揆諸首揭判例，
    自有違誤，訴願決定未及糾正，亦有未合，是上訴人訴請撤
    銷訴願決定及原處分，即無不合，應予准許。惟被上訴人僅
    以兩商標圖樣中之「Taiwan Bar Review台灣律師論叢」、
    「National Bar Journal全國律師論叢」，指定使用於「書
    籍、刊物」等商品，為所指定商品內容之說明，即核駁上訴
    人之註冊申請，至於本件商標有無商標法第37條其他各款之
    情形，而不得申請註冊，尚待被上訴人審查，上訴人訴請判
    命被上訴人就上訴人申請之「TBR（Taiwan Bar Review）台
    灣律師論叢」商標、「NBJ National Bar Journal）全國律
    師論叢」商標（其中之「Taiwan Bar Review台灣律師論叢
    」、「National Bar Journal全國律師論叢」上訴人聲明不
    予專用）作成准予註冊之處分，並未達全部有理由之程度，
    依行政訴訟法第200條第4款規定之意旨，上訴人在請求命被
    上訴人遵照原審法院判決之法律見解對上訴人作成行政處分
    部分為有理由，應予准許；其餘部分為無理由，應予駁回。
四、本院按凡商標圖樣上之「文字、圖形、記號、顏色組合或其
    聯合式，係表示申請註冊商標所使用商品之形狀、品質、功
    用、通用名稱或其他說明者」，不得申請註冊，但有第5條
    第2項規定之情事而非通用名稱者，不在此限，為商標法第
    37條第10款所規定。所謂「商品之說明」係指商標圖樣之文
    字、圖形、記號、顏色組合或其聯合式，依社會一般通念，
    如為商品本身之說明或與商品本身之說明有密切關聯者，即
    有該款不得申請註冊之適用。而商標註冊之申請，申請人主
    張有本法第5條第2項規定情事者，應提出相關事證證明之，
    復為同法施行細則第7條所明文。(一)、上訴人前於民國89年5
    月16日以「TBR（Taiwan Bar Review）台灣律師論叢」商標
    ，指定使用於當時商標法施行細則第49條所定商品及服務分
    類表第16類之書籍、刊物、廣告印刷物商品，向被上訴人申
    請註冊，經被上訴人審查，認本件商標圖樣上之「Taiwan
    Bar Review台灣律師論叢」，指定使用於「書籍、刊物」等
    商品，為所指定商品內容之說明，應不准註冊，以90年11月
    14日商標核駁第261940號審定書予以核駁之處分。上訴人不
    服，提起訴願，遭駁回後（經濟部91年3月13日經訴字第091
    06104780號訴願決定），遂向原審法院提起行政訴訟。(二)、
    上訴人前於89年5月16日以「NBJ（National Bar Journal）
    全國律師論叢」商標，指定使用於當時商標法施行細則第49
    條所定商品及服務分類表第16類之「書籍、刊物、廣告印刷
    物」商品，向被上訴人申請註冊。案經被上訴人審查，認本
    件商標圖樣上之「National Bar Journal全國律師論叢」，
    指定使用於「書籍、刊物」等商品，為所指定商品內容之說
    明，且所檢送資料亦不足證明其已為營業上商品之識別標識
    ，應不准註冊，以90年11月14日商標核駁第261939號審定書
    予以核駁之處分。上訴人不服，提起訴願，遭駁回後（經濟
    部91年3月15日經訴字第09106104760號訴願決定），遂向原
    審法院提起本件行政訴訟。原判決認上訴人就兩商標中之「
    Taiwan Bar Review台灣律師論叢」、「National Bar
    Journal全國律師論叢」聲明不予專用，有情事變更原則之
    適用，是被上訴人所為「本件商標之註冊申請，經審查，應
    予核駁．．．」之處分，及此部分之訴願決定，均有未合，
    上訴人訴請撤銷訴願決定及原處分，即無不合，應予准許。
    至被上訴人僅以兩商標圖樣中之「Taiwan Bar Review台灣
    律師論叢」、「National Bar Journal全國律師論叢」，指
    定使用於「書籍、刊物」等商品，為所指定商品內容之說明
    ，即核駁上訴人之註冊申請，至於本件商標有無商標法第37
    條其他各款之情形，而不得申請註冊，尚待被上訴人審查，
    上訴人訴請判命被上訴人就其申請之「TBR（Taiwan Bar
    Review）台灣律師論叢」商標、「NBJ（National Bar
    Journal）全國律師論叢」商標（其中之「Taiwan Bar
    Review台灣律師論叢」、「National Bar Journal全國律師
    論叢」上訴人聲明不予專用）作成准予註冊之處分，並未達
    全部有理由之程度，依行政訴訟法第200條第4款規定之意旨
    ，上訴人請求命被上訴人依原審法院判決之法律見解對上訴
    人作成行政處分部分為有理由，應予准許；其餘部分為無理
    由，應予駁回。經核原判決之認事用法均無違誤。上訴論旨
    略以：原審蕭惠芳法官始終未參與本件之準備程序及言詞辯
    論程序，竟參與裁判之宣示，顯然違背法令；本件原判決撤
    銷訴願決定及原處分，則另三商標「TBA（Taiwan Bar
    Association台灣律師公會）、「NBA（National Bar
    Association全國律師公會」及「耶魯法律事務所YY（Yale
    & Yale）」，未作同樣處理，理由顯然矛盾；本件原判決未
    適用92年5月28日公布，92年11月28日施行之商標法，有判
    決不適用法規之違背法令；上訴人另聲請之「耶魯法律事務
    所YY（Yale & Yale）」，或「耶魯法律事務所Yale & Yale
    」，原判決理由未加論述，亦有判決不備理由之違法；上訴
    人在美國已取得相關服務標章，在台灣應受承認；有關給付
    之訴及禁止非律師代理被上訴人部分，原判決未備理由，亦
    屬違法云云。惟按法官非參與為裁判基礎之辯論者，不得參
    與裁判，固為行政訴訟法第188條第2項所明定，惟所謂參與
    裁判，係指參與決定裁判內容之行為而言，在合議審判，如
    法官亦未參與裁判書或評決之行為，不得謂為參與裁判，至
    裁判之宣示，僅就已成立之裁判向外發表，不影響裁判之基
    礎，不受上述法條規定之限制，查原審參與言詞辯論及判決
    評決與判決書制作均為審判長徐瑞晃、法官李得灶、吳慧娟
    、至法官蕭惠芳僅參與判決之宣示，並未參與判決之評決與
    制作，自無違背法令之可言。次查原審就商標法之適用均屬
    妥適，並無判決不適用法規或適用不當之問題。又上訴人所
    申請之其他服務標章應否准予註冊，與本件系爭二服務標章
    之認定無涉，自不在本件上訴審酌之範圍。至上訴人在美國
    有無取得相關或類似之服務標章，均不影響本件裁判。又有
    關上訴人所提給付之訴部分係屬案件判決範疇，不在本件上
    訴審酌範圍之列。末按非律師為行政訴訟之訴訟代理人，依
    行政訴訟法第49條第3項規定，行政法院認為不適當時，固
    得以裁定禁止之，即行政法院如認非律師具有同條第2項規
    定得為訴訟代理人之情形時，自得准其代行訴訟行為，是原
    審就被上訴人之訴訟代理人未以裁定禁止其代為訴訟行為，
    於法亦無不合。綜上各點，上訴意旨所指均無可採，其據以
    聲明廢棄於其不利部分之原判決，非有理由，應予駁回。
據上論結，本件上訴為無理由，爰依行政訴訟法第255條第1項、
第98條第3項前段，判決如主文。
中    華    民    國    95    年    10    月    19    日
                  第一庭審判長法  官  葉  振  權
                              法  官  陳  秀  美
                              法  官  劉  鑫  楨
                              法  官  梁  松  雄
                              法  官  劉  介  中
以  上  正  本  證  明  與  原  本  無  異
中    華    民    國    95    年    10    月    20    日
                              書記官  郭  育  玎


司法院資訊處製作；財團法人民間司法改革基金會備份。
